臺灣新竹地方法院民事判決　　　　　　　100年度訴字第238號
原　　　告　連日明
訴訟代理人　連月珠
被　　　告　利富雄
　　　　　　徐瑞萍
　　　　　　利季武
　　　　　　利季明
兼前列二人共同
訴訟代理人　李鳳枝
被　　　告　利淑美
　　　　　　陳東臺
　　　　　　陳孟憲
　　　　　　陳宛茹
　　　　　　利煥章
受訴訟參加　新竹縣關西鎮農會
之告知人
訴訟代理人　陳秀春
上列當事人間分割共有物事件，本院於民國100年6月9日辯論終
結，判決如下：
    主  文
被告李鳳枝、利季武、利季明、利淑美、陳東臺、陳孟憲、陳宛
茹、利煥章應就被繼承人利林乙貴所遺坐落新竹縣關西鎮○○段
六三七地號土地，地目建，面積為三八八點八九平方公尺，應有
部分四分之一土地辦理繼承登記。
兩造共有坐落新竹縣新竹縣關西鎮○○段六三七地號土地，地目
建，面積為三八八點八九平方公尺土地，准依下列方式分割：
如附圖所示之Ａ部分面積一六七點六九平方公尺歸被告利富雄所
有；如附圖所示之Ｂ部分面積一一０點六０平方公尺歸原告所有
；如附圖所示之Ｃ部分面積九七點二二平方公尺歸被告李鳳枝、
利季武、利季明、利淑美、陳東臺、陳孟憲、陳宛茹、利煥章等
人維持公同共有；如附圖所示之Ｄ部分面積一十三點三八平方公
尺歸被告徐瑞萍所有。
受告知訴訟人就原告連日明所有坐落新竹縣關西鎮○○段六三七
地號土地，於民國八十五年三月四日登記之新台幣壹佰參拾萬元
，權利存續期間自民國八十五年三月一日至民國一百一十五年二
月二十八日之抵押權，於本件分割後移存於主文第二項所示原告
連日明所受分配如附圖所示之Ｂ土地。
訴訟費用由兩造依附表所示比例負擔。
    事實及理由
程序部分：
一、本件被告除利富雄、徐瑞萍、利季武、利季明、李鳳枝、利
    淑美及陳東臺外，其餘被告均經受合法通知，均未於最後言
    詞辯論期日到場，核無民事訴訟法第386條所列各款情形，
    爰依原告聲請，由其一造辯論而為判決，合先敘明。
二、訴訟之結果，於第三人有法律上利害關係者，法院得於第一
    審或第二審言詞辯論終結前相當時期，將訴訟事件及進行程
    度以書面通知該第三人；前項受通知人得於通知送達後5日
    內，為第242條第1項之請求；第一項受通知人得依第58條規
    定參加訴訟者，準用前條規定，民事訴訟法第67條之1分別
    定有明文。本件原告連日明就其所有本件坐落新竹縣關西鎮
    ○○段637地號土地之應有部分，於85年3月4日設定新台幣
    (下同)130 萬元之抵押權予新竹縣關西鎮農會，本院爰依上
    開法律規定，於100年4月25日對系爭抵押權人告知訴訟，有
    本院送達證書可證，合先敘明。
實體部分：
一、原告起訴主張：
(一)坐落新竹縣關西鎮○○段第637地號、地目建、面積388.89
    平方公尺土地 (以下簡稱系爭土地），為原告與被告等人所
    共有，且兩造就系爭土地並無不能分割之情形，惟因迄今無
    法協議分割，爰請求准予合併分割。
(二)查系爭土地原共有人之一利林乙貴於民國97年5月6日死亡，
    其配偶利成並於79年10月2日死亡，李鳳枝、利季武、利
    季明、利淑美、陳東臺、陳孟憲、陳宛茹、利煥章均為其繼
    承人，是利林乙貴所遺系爭土地之應有部分，自應由李鳳枝
    、利季武、利季明、利淑美、陳東臺、陳孟憲、陳宛茹、利
    煥章等人共同繼承。惟上開繼承人均迄今未就所繼承之土地
    辦理繼承登記，依法自應命其等辦理繼承登記後，再予分割
    。
(三)、為此，爰依法請求合併分割系爭土地，並聲明如主文一、二
    項所示。
二、被告則以：
(一)被告陳東臺、李鳳枝對於原告所提之分割方案無意見。
(二)被告利富雄則陳稱：系爭土地上蓋有建物，希望依照目前建
    物所在位置分割，並同意原告的分割方案等語。
三、得心證之理由：
(一)原告主張系爭土地係原告及被告利富雄、徐瑞萍、原共有人
    利林乙貴所共有，其等於系爭土地之應有部分均如附表所示
    之事實，業據其提出土地登記謄本為證，復為被告等所不爭
    執，自堪信為真實。
(二)按繼承人自繼承開始時，除本法另有規定外，承受被繼承人
    財產上之一切權利、義務。但權利、義務專屬於被繼承人本
    身者，不在此限，民法第1148條第1項定有明文；又按分割
    共有物乃直接對共有物之權利有所變動，性質上屬處分行為
    ，故共有不動產之共有人中有已死亡者，依民法第759條規
    定，其繼承人，自非先經繼承登記，不得訴請分割共有物，
    而於該繼承人為被告之情形，為求訴訟之經濟，原告可就請
    求繼承登記及分割共有物之訴一併提起，即以一訴請求該死
    亡共有人之繼承人辦理繼承登記並請求該繼承人於辦理繼承
    登記後，與原告及其餘共有人分割共有之不動產（最高法院
    68年第13次民事庭會議決議(二)、70年第2次民事庭會議決議
    (二)、69年度台上字第1134號判例意旨參照）。經查，查系爭
    土地之共有人之一利林乙貴於97年5月6日死亡，其配偶利
    成並於79年10月2日死亡，李鳳枝、利季武、利季明、利淑
    美、陳東臺、陳孟憲、陳宛茹、利煥章均為其繼承人，是利
    林乙貴所遺系爭土地之應有部分，自應由李鳳枝、利季武、
    利季明、利淑美、陳東臺、陳孟憲、陳宛茹、利煥章等人共
    同繼承之事實，有原告所提之繼承系統表、除戶戶籍謄本、
    現戶戶籍謄本及土地登記簿謄本等件為證，惟上開繼承人均
    迄今未就所繼承之土地辦理繼承登記，揆諸前開說明，原告
    請求上開繼承人之被告辦理繼承登記，自屬於法有據，應予
    准許，爰判決如主文第一項所示。
(三)次按各共有人，除法令另有規定外，得隨時請求分割共有物
    ，但因物之使用目的不能分割或契約訂有不分割之期限者，
    不在此限，民法第823條第1項定有明文。查系爭土地，依其
    使用目的並無不能分割情形，而原告及被告等未就系爭土地
    有不分割之協議，其等既就分割方法無法達成協議，原告訴
    請裁判分割共有物，於法自屬有據，應予准許。
(四)再按，共有物之分割，依共有人協議之方法行之。分割之方
    法不能協議決定，或於協議後因消滅時效完成經共有人拒絕
    履行者，法院得因任何共有人之請求，命為下列分配：一、
    以原物分配於各共有人，但各共有人均受原物之分配顯有困
    難者，得將原物分配於部分共有人。二、原物分配顯有困難
    時，得變賣共有物，以價金分配於各共有人；或以原物之一
    部分分配於各共有人，他部分變賣，以價金分配於各共有人
    。以原物分配時，如共有人中有未受分配，或不能按其應有
    部分受分配者，得以金錢補償之。以原物為分配時，因共有
    人之利益或其他必要情形，得就共有物之一部分仍維持共有
    。共有人相同之數不動產，除法令另有規定外，共有人得請
    求合併分割。共有人部分相同之相鄰數不動產，各該不動產
    均具應有部分之共有人，經各不動產應有部分過半數共有人
    同意，得適用前項規定，請求合併分割。但法院認合併分割
    為不適當者，仍分別分割之。變賣共有物時，除買受人為共
    有人外，共有人有依相同條件優先購買之權，有二人以上願
    優先承買者，以抽籤定之，98年1月23日總統公布修正、同
    年7月24日施行之民法第824條定有明文。因此請求共有物之
    分割，應由法院依民法第824條規定命為適當之分配，不受
    當事人主張之拘束，法院為共有物分割時，應斟酌共有物之
    性質、經濟效益及全體共有人之利益，並應符合公平原則，
    且社會利益亦應考慮在內。而各共有人在分割前之使用狀況
    ，固應加以考量，惟該使用狀況縱共有人間有分管之約定，
    法院亦不受其拘束。
(五)經查，系爭土地為建地，面臨省道118線道路，位在關西鎮
    市區，交通往來便捷，分別建有原告居住使用之二層RC 建
    物，門牌為新竹縣關西鎮石岡子366號及由被告利富雄居住
    使用之門牌為同上368號建物；門牌362號建物則為被告李
    鳳枝等人居住使用，被告徐瑞萍分得之土地係與門牌358號
    建物相連，目前亦供其使用等情，業據本院會同兩造勘驗現
    場，並囑託新竹縣竹北地政事務所派員測量屬實，有勘驗筆
    錄及土地複丈成果圖在卷可憑。
(六)經本院考量系爭土地現有之使用狀況與相鄰土地整體使用情
    形，並兼顧全體共有人之分割意願暨利益等情況，本院基於
    下列考量，認應採取如附圖所示之方案為系爭土地之分割方
    式，即以如附圖所示之Ａ部分面積167.69平方公尺歸被告利
    富雄所有，並將附圖所示之Ｂ部分面積110.60平方公尺歸原
    告所有，如附圖所示之Ｃ部分面積97.22平方公尺歸利林乙
    貴之繼承人即被告李鳳枝、利季武、利季明、利淑美、陳東
    臺、陳孟憲、陳宛茹、利煥章等人維持公同共有，並將附圖
    所示之Ｄ部分面積13.38平方公尺歸被告徐瑞萍所有，以符
    合兩造對系爭土地之整體利用。
四、綜上所述，系爭土地之分割，為符合公平原則、社會經濟利
    益及共有人利益之考量，爰判決分割方式如主文第二項所示
    。
五、末按，兩造就共有物分割方法不能達成協議時，固得由原告
    起訴請求裁判分割，然原告主張之分割方法，僅供法院參考
    ，就該部分並不生其訴有無理由之問題，況縱法院認原告請
    求分割共有物為有理由，依法定方法分割，然依民法第825
    條規定，分割後各共有人間就他共有人分得部分係互負擔保
    責任，即該判決尚非片面命被告負義務；遑論各共有人主張
    不同之分割方法，以致不能達成協議，無寧為其等伸張或防
    衛權利所必要，如僅因法院准原告分割共有物之請求，即命
    被告應負擔全部訴訟費用，不免失衡。從而，本件分割結果
    ，共有人既屬均蒙其利，茲斟酌全體共有人所受利益，並參
    酌其應有部分之比例，命全體共有人依如主文第四項所示比
    例，分擔訴訟費用。
六、末按共有人自共有物分割之效力發生時起，取得分得部分之
    所有權。應有部分有抵押權或質權者，其權利不因共有物之
    分割而受影響，但下列情形之一者，其權利移存於抵押權人
    或出質人所分得之部分：一、權利人同意分割。二、權利人
    已參加共有物分割訴訟。三、權利人經共有人告知訴訟而未
    參加，於98年7月23日新施行之民法第824條1第1、2項已有
    明文規定。查原告連日明前將其所有之系爭土地所有權之應
    有部分設定抵押權予受告知訴訟人新竹縣關西鎮農會，受告
    知訴訟人新竹縣關西鎮農會經告知並參加訴訟表示就其抵押
    權同意移存至抵押人連日明所分得之土地，從而，原告連日
    明就系爭土地於85年3月4日登記之130萬元，權利存續期間
    自85年3月1日至115年2月28日之抵押權，於本件分割後移存
    於原告受分配如附圖所示編號Ｂ之土地，自屬有據，爰准許
    如主文第三項所示。
七、本件判決之基礎已臻明確，兩造其餘之攻擊、防禦方法及舉
    證，經審酌核與判決結果無影響，爰不一一予以論列，併此
    敘明。
八、訴訟費用負擔之依據：民事訴訟法第80條之1、第85條第1項
    。
中    華    民    國    100    年    6    月    23    日
                  民事第二庭    法  官  彭淑苑
以上正本係照原本作成。
如對本判決上訴，須於判決送達後20日內向本院提出上訴狀。
中    華    民    國    100    年    6    月    23    日
                                書記官  王恬如